【裁判字號】    88,上,654
【裁判日期】    890321
【裁判案由】    確認所有權存在
【裁判全文】
臺灣高等法院臺中分院民事判決  八十八年度上字第六五四號
      上  訴  人  乙○○
                  丙○○
                  甲○○
      右三人共同
      訴訟代理人  黃文皇  律師      住台中市○○街三十二之五號
      被上訴人    台中縣大雅鄉公所  設台中縣大雅鄉○○路○段三０一號
      法定代理人  張豐奇      .
      訴訟代理人  林益輝 律師      住台中市○區○○街五九號
右當事人間確認所有權存在事件，上訴人對於中華民國八十八年九月九日臺灣臺中地
方法院八十八年豐訴字第一號第一審判決提起上訴，本院判決如左：
      主      文
上訴駁回。
第二審訴訟費用由上訴人負擔。
      事      實
甲、上訴人方面：
一、聲明：求為判決：(一)原判決廢棄。(二)廢棄部分，請求確認上訴人乙○○、甲○○
    、丙○○分別就門牌號碼：台中縣大雅鄉○○村○○路二八二、二八二號之一、
    二八二號之二建物之所有權存在。(三)第一、二審訴訟費用由被上訴人負擔。
二、陳述：除引用原判決書之記載外，補稱：
  (一)按當事人主張有利於己之事實者，就其事實有舉證之責任，民事訴訟法第二百七
    十七條定有明文，若其舉證尚有疵累，仍不得為其有利之認定，最高法院著有七
    十年度第三二五七號判決足資參照，又土地法第二百二十七條規定之地方政府機
    關接到通知核准徵收土地案時，除應公告外，並應即通知土地所有權人及他項權
    利人，此二者乃為徵收之生效要件，行政法院著有八十一年判字第九九四號判決
    可循。
  (二)查系爭建物原分別為上訴人等所有之情，為被上訴人所不爭執，被上訴人雖辯稱
    系爭建物已經台中縣政府合法徵收云云，此為上訴人所否認，被上訴人自需就所
    有權已發生變動之情負舉證責任，而通知及公告乃為徵收之生效要件已如前述，
    被上訴人既未能就渠主張徵收合法要件負舉證責任，原審仍率為被上訴人有利之
    認定，已屬違誤。
  (三)次查無效之行政處分乃係當然、自始、絕對無效，自毋庸經行政法院之宣示，而
    被上訴人既無法證明前述程序已合法生效，上訴人請求確認系爭建物所有權仍屬
    於己，性質上即為民事訴訟，不屬行政救濟範圍，從而，原審認本件應循行政訴
    訟救濟，此非普通法院審判之範圍云云，實屬違誤。
  (四)次按，所有權積極確認之訴，以否認其所有權存在之人為被告者，雖該被告主張
    該物為第三人所有，或為自己與第三人所共有，亦不得謂原告之起訴於被告之適
    格有所欠缺，最高法院著有三十一年上字第一０二四號判例足資參照。本件系爭
    建物之徵收機關固屬台中縣政府無訛，惟本件向上訴人等主張權利者既屬被上訴
    人，兩造間對系爭建物之權利歸屬即有爭議，揆諸首揭判例意旨，上訴人對被上
    訴人提起本件確認所有權訴訟，難謂當事人適格有所欠缺，併此敘明。
三、證據：引用原審立證方法外。
乙、被上訴人方面：
一、聲明：求為判決：(一)上訴駁回。(二)訴訟費用由上訴人等負擔。
二、陳述：除引用原判決書之記載外，補稱：
  (一)系爭房屋之徵收機關為台中縣政府，並非被上訴人，因被上訴人只是用地機關，
    於台中縣政府辦理徵收完成後，由被上訴人通知上訴人自行拆除，嗣上訴人更以
    假處分阻滯被上訴人之執行，以致興建停車場之計畫迄今仍被延宕，是上訴人主
    張係被上訴人為徵收機關已有疏誤，另被上訴人係受上訴人之假處分致遭延誤興
    建停車場，絕非未於期限使用，故上訴人主張可照徵收價收回土地，並無理由。
  (二)次查，公用徵收為行政處分之一種，被徵收人若認徵收有不合法之處，自應循行
    政訴訟程序救濟，非普通法院審判之範圍，故本件上訴人未循行政程序請求亦有
    違誤。
三、證據：引用原審立證方法。
      理      由
一、本件上訴人主張：上訴人乙○○、甲○○、丙○○分別所有門牌號碼為台中縣大
    雅鄉○○村○○路二八二、二八二號之一、二八二號之二等建物，所坐落系爭台
    中縣大雅鄉○○段第四五四號土地（以下稱系爭土地）已編為停車場用地，嗣經
    奉准徵收地上物，惟其徵收不合法，復未按照徵收計劃使用，上訴人自得收回系
    爭房屋，爰以起訴狀之送達以為照原價收回之意思表示，惟被上訴人對上開建物
    主張權利，函請上訴人等搬離，但上訴人對於系爭三建物之所有權當然存在，爰
    求為判命確認上訴人就系爭建物有所有權存在之判決。
二、被上訴人則以：系爭土地早已編為停車場用地，經奉准徵收地上物，上訴人等之
    三建物即屬徵收範圍，台中縣政府係徵收機關，並已通知上訴人領取補償費，惟
    上訴人等均拒絕領取，台中縣政府即於八十四年五月十日向台中地方法院提存所
    提存應發放之補償費，已徵收補償完畢，伊對於上訴人建物之所有權不爭執，上
    訴人如認徵收程序有爭執，應依行政救濟方式為之等語，以資抗辯。
三、上訴人因被上訴人通知其拆除系爭三幢建物，而認被上訴人否認其就系爭房屋之
    所有權，乃對被上訴人提起本件確認之訴；惟所有權積極確認之訴，以否認其所
    有權存在之人為被告者，雖該被告主張該物為第三人所有，或為自己與第三人所
    共有，亦不得謂原告之起訴於被告之適格有所欠缺，業經最高法院以三十一年上
    字第一０二四號著有判例。是本件尚難認被上訴人之當事人適格有欠缺，是被上
    訴人就當事人不適格之抗辯，顯有誤會。
四、按確認法律關係成立或不成立之訴，非原告有即受確認判決之法律上利益者，不
    得提起之，民事訴訟法第二百四十七條前段定有明文；所謂即受確認判決之法律
    上利益，須因法律關係之存否不明確，致原告在私法上之地位有受侵害之危險，
    而此項危險得以對於被告之確認判決除去之者，始為存在。惟若其法律關係之存
    否並非不明確，或原告在私法上之地位並不因此而有受侵害之危險者，即不得謂
    原告有即受確認判決之法律上利益（最高法院八十年度台上字第一五八、一七六
    六號判決參照）。查系爭建物之門牌號碼為台中縣大雅鄉○○村○○路二八二、
    二八二號之一、二八二號之二等建物，即為被上訴人所謂之台中縣大雅鄉○○村
    ○○路二七八、二八０、二八二號之建物，為兩造所不爭執；因被上訴人為配合
    都市計畫第一期公共設施保留地「停車場二」開闢，需使用系爭土地，乃奉台灣
    省政府七十八年三月廿三日七十八府地四字第三四一三六號函核准徵收，除由台
    中縣政府以八十四年二月八日八四府地權字第二八七四八號公告徵收，自八十四
    年二月十三日日起至八十四年三月十五日止公告三十天，並令由被上訴人公告及
    徵收地上物所在地之村里辦公處公告欄及徵收地上物現場適當場所俾眾皆知，此
    有台中縣大雅鄉公所撥用國有不動產計畫書以及大雅鄉公所奉准徵收用地地上物
    之台中縣政府八四府地權字第二八七四八號函影本（見原審卷二三頁至三四頁）
    可稽；並經台中縣政府通知上訴人等於八十四年三月二十八日上午十時前往台灣
    土地銀行豐原分行領取地上建築改良物補償費之發放，惟屆時上訴人等人未為領
    取，台中縣政府乃提存於台灣台中地方法院，復經本院調取台灣台中地方法院八
    十四年度存字第一六六二、一六六三、一六六四號卷核閱無訛，並為兩造所不爭
    執。上訴人固主張伊等就系爭建物之所有權仍存在，惟被上訴人對此亦不否認，
    即上訴人於上訴理由狀中亦承認「查系爭建物原分別為上訴人等所有之情，為被
    上訴人所不爭執，‧‧」（見本院卷三十三頁），否則其補償費之發放及提存豈
    會均以被上訴人等名義為之？綜上，雖上訴人迄今拒領上述房屋之補償費，但亦
    不得據此認為被上訴人否認其就系爭房屋之所有權存在；又土地法第二百三十三
    條前段明文規定「徵收土地應補償之地價及『其他補償費』，應於公告期滿後十
    五日內發給之。」及同法第二百三十五條前段規定「被徵收土地之所有權人，對
    於其「土地之權利義務」，於應受補償發給完竣時終止，在補償費未發給完竣以
    前，有「繼續使用該土地」之權。均係就被徵收土地之所有權人，對於其「土地
    」之權義而言，要與本件系爭房屋之補償費無涉，究不得據以指該補償費經提存
    ，即影響上訴人就系爭房屋所有權之存在。是兩造對於上開建物所有權分別屬於
    上訴人等，均不爭執，上訴人即無受確認判決之法律上利益，揆諸首揭說明，其
    訴為欠缺權利保護之必要，顯無理由，不應准許。從而，原審所為上訴人敗訴之
    判決，雖非以此為理由，惟其結果則屬相同，應予維持。上訴論旨，聲明求為廢
    棄改判，非有理由，應予駁回。
五、至於上訴人主張本件徵收行為是一不合法之行政處分，及未按照徵收計劃使用，
    縱果如上訴人所述，亦屬行政機關本於權責所為行政處分當否之問題，應由其循
    行政訴訟程序以求救濟，與民事訴訟無關。又本件事證已臻明確，兩造其餘攻擊
    防禦方法及其餘證據之調查結果，均與本案之判斷不生影響，自勿庸一一審酌論
    列，併此敘明。
六、據上論結，本件上訴為無理由，依民事訴訟法第四百四十九條第二項、第一項、
    第七十八條，判決如主文。
中      華      民      國    八十九    年      三      月    二十一    日
~B1民事第一庭審判長法  官  楚汝聰
~B2                法  官  邱森樟
~B3                法  官  鄭金龍
右為正本係照原本作成。
如對本判決上訴，須於判決送達後二十日內向本院提出上訴狀，未表明上訴理由者，
應於上訴後二十日內向本院提出上訴理由書（須按他造人數附具繕本），並繳納送達
用雙掛號郵票拾份（每份拾肆元）。
~B                書記官  林明冬
中      華      民      國    八十九    年      三      月    二十三    日
                                                                        Ａ


司法院資訊處製作；財團法人民間司法改革基金會備份。
